【裁判字號】    99,訴,772
【裁判日期】    990923
【裁判案由】    有關土地事務
【裁判全文】
臺北高等行政法院判決
                                       99年度訴字第772號
                                      99年9月2日辯論終結
原      告  城寶傢俱有限公司
代  表  人  甲○○
訴訟代理人  林振煌  律師
被      告  臺北縣政府
代  表  人  乙○○○○○○
訴訟代理人  劉彥良  律師
上列當事人間有關土地事務事件，原告不服臺北縣政府中華民國
97年1 月18日北府教環字第0970010445號處分，提起行政訴訟，
本院判決如下：
    主  文
原告之訴駁回。
訴訟費用由原告負擔。
    事實及理由
一、事實概要：原告於民國96年7 月26日向國有財產局申請租用
    台北縣土城市○○段688 地號（下稱○○段688 地號）部分
    土地，承租部分經分割為688-6 地號土地，於96年9 月7 日
    完成土地分割登記。嗣被告以97年1 月18日北府教環字第09
    70010445號函（即原處分）核准私立○○國小（下稱○○國
    小）籌備處在○○段688 地號土地申請籌設，其未查該地號
    已分割出同段688-6 地號，竟將688-6 地號土地亦包含在籌
    設學校之範圍內，國有財產局因此認為不宜讓售，註銷原告
    申購688-6 地號土地案。原告認被告所為原處分關於同意68
    8-6 地號土地亦包含在○○國小校址內，已影響原告依法承
    購○○段688-6 地號之權利，原告自有即受確認判決之法律
    上利益，且該部分行政處分無效，遂提起本件確認訴訟。
二、本件原告主張：
  (一)原告於鈞院98年度訴字第1280號行政訴訟，乃以被告原處分
    違反私立學校法應予撤銷，於訴願後提起撤銷之訴。此與本
    案乃以被告行政處分之意思表示一部分無效而請求確認，並
    不相同，合先敘明。
  (二)系爭行政處分有無效之情形：
  1.依被告提出之陳證一系爭行政處分卷第68頁，○○國小96年
    9 月14日計劃書，記載申請基地○○段688 地號16400.78平
    方公尺，惟當時688-6 地號土地已於96年9 月7 日完成土地
    分割登記，故688 地號之面積根本未達16400.78平方公尺，
    只有15841.32平方公尺，可證○○國小申請當時，系爭688-
    6 地號土地已經不在原688 地號土地範圍內。被告不查，其
    原處分仍以分割前面積核准籌設○○國小，其行政處分自屬
    有重大明顯瑕疵，經原告二次請求確認無效仍不為確認，原
    告依法自得請求確認關於688-6 地號土地部分之行政處分無
    效。
  2.被告於99年6 月21日庭期承認原處分第三項記載之688 地號
    土地包含分割後之688-6 地號土地在內。然該函核准籌設時
    ，688-6 地號土地既然已經從688 地號土地分割，此亦為被
    告所不爭，且當時由原告承租占有使用，不可能再由被告准
    許○○國小在該688-6 地號土地上籌設學校，可證被告就該
    部分之意思表示顯然無效，要無疑問。
  (三)被告始終堅持○○國小籌設範圍包含688-6 地號土地，原告
    自得提起本件確認之訴：
  1.原告以99年3 月4 日函請被告所屬教育局確認97年1 月18日
    北府教環字第0970010445號籌設核准函就688-6 地號土地部
    分無效，該局以99年3 月29日函覆，除重申該局99年2 月10
    日函之內容外，並記載：「查在私立○○國小申請籌設卷內
    並無相關記載，本局僅能就原申請之存檔資料解釋援引」，
    換言之，被告以原申請文件為準，即包含688-6 地號土地。
  2.至於台北縣政府教育局99年2 月10日函說明二、第（三點）
    記載：「但查在台北縣政府審理該設校申請案期間，並無相
    關單位或利害關係人提出使用校地之異動申請，故有關籌設
    私立學校同意使用之土地允應以原申請文件所記載且經實質
    審核之內容為認定範圍」，可證被告自始至終均堅持以原申
    請文件記載之內容為籌設範圍。
  3.從上開說明可知，被告對於原告請求確認事項，已經明確拒
    絕，故依行政訴訟法第6 條第2 項，原告之請求既未經被告
    允許，自得提起本件確認之訴。
  (四)原告為利害關係第三人：
  1.依國有財產法第42條第1 項第2 款及第49條第1 項之規定，
    就承租之688-6 地號土地依法有承購之權利，但因臺北縣政
    府教育局對於核准籌設地點之錯誤，並將之通知國有財產局
    及通知台北縣政府地政局辦理地目變更為學校用地，因被告
    違法將此一原告承租土地核准籌設學校，並通知地政局為地
    目變更，導致原告無法依法承購。
  2.財政部國有財產局台灣北區辦事處以99年3 月19日台財產北
    處字第09940007681 號函，以688 地號土地擬變更為特定目
    的事業用地，同意由○○國小籌備處逕洽台北縣政府申請辦
    理，並通知原告註銷原告098AD0000000號申購案，可證原告
    依法承購之權利已經遭受侵害，並非僅為事實上之利害關係
    而已，原告自有即受確認判決之法律上利益。
  (五)臺北縣政府教育局屬被告之內部單位，在法律上為一體：
    按縣為自治團體（地方制度法第14條），各級學校教育之興
    辦及管理為其自治事項（地方制度法第19條），被告所屬教
    育局乃被告組織之一部分（臺北縣政府組織自治條例第六條
    ），屬於縣政府之內部單位（行政法院50年裁字第54號、59
    年判字第420 號判例）。被告所屬教育局若自認對於原告函
    請事項，不適合函覆，應循內部行政程序上簽，由被告函覆
    。被告所屬教育局既已函覆，當然是認為依機關內部權責劃
    分，可以對於原告函請事項函覆，此純屬被告內部組織權責
    問題，與原告無關。被告所屬教育局既非不同於被告之獨立
    機關，其函覆即為被告之函覆，不生有無權限之問題，被告
    主張訴訟要件不備不得補正，於法不合。
  (六)本案被告所為行政行為顯然違反比例原則：
    原告為688-6 地號土地之實際使用人，一部分廠房設於其上
    且有租約在案，而私立○○國小施工範圍亦明顯並未使用到
    688-6 地號土地，若因被告之堅持錯誤，不肯更正，勢將原
    告無法申購，廠房必須拆除，所受損失無法彌補。反觀私立
    ○○國小，實際上既未使用688-6 地號土地，又已經開始招
    生，顯然有無使用688-6 地號土地，對於該校之招生、教學
    等均無影響。依比例原則，行政行為應採取對於人民權益損
    失最少且損害不得與欲達成目的之利益失去均衡（行政程序
    法第7 條）。故被告堅持其明顯疏失，導致688-6 地號土地
    被變更為特定教育事業用地，使原告無法申購，其所為已經
    明顯違反比例原則。
  (七)綜上所陳，原處分一部無效，為此提起本件訴訟等語。求為
    判決確認被告97年1 月18日北府教環字第0970010445號籌設
    核准函關於包含台北縣土城市○○段688-6 地號土地部分之
    行政處分無效。
三、被告則以：
  (一)原告提起本件確認行政處分無效訴訟，不備行政訴訟法第6
    條規定之確認無效訴訟要件，顯非適法：
  1.查系爭行政處分之相對人為訴外人丙○○，核與原告無涉，
    縱系爭行政處分同意訴外人丙○○在○○段688 地號籌設○
    ○國小，致原告與○○國小籌備處涉有該校址用地爭議，惟
    此僅屬事實上之利害關係，並「非」法律上之利益，況原告
    對於系爭校址用地是否具有合法承租（購）之權利，端屬財
    政部國有財產局職權認定之裁量範圍，難認系爭同意籌設學
    校之行政處分，即對於原告之權利或法律上利益有所侵害，
    原告自不得提起行政訴訟。
  2.被告依法作成系爭同意訴外人丙○○籌設學校申請之行政處
    分，並無行政程序法第111 條規定之無效情形，非行政訴訟
    法第6 條可得確認無效之行政處分：
    (1)按私立學校法第1 條：「為促進私立學校多元健全發展，
      提高其公共性及自主性，以鼓勵私人興學，並增加國民就
      學及公平選擇之機會，特制訂本法。」、同法第35條：「
      學校法人應於辦理法人登記後三年內，完成私立學校之籌
      設及立案。學校法人申請籌設私立學校，應依各級、各類
      學校法律之相關規定，提出籌設學校計畫，報請學校主管
      機關審核後，許可籌設。學校法人經前項許可後，無正當
      理由未於第一項期限內完成私立學校之籌設及立案，經學
      校主管機關再限期辦理而未完成，或其設校活動涉有違法
      情事者，學校主管機關得撤銷或廢止原籌設許可，並公告
      之；必要時並得由法人主管機關撤銷或廢止學校法人之設
      立許可。」，被告所屬教育局依上開法令訂定「臺北縣私
      立國民中小學申請籌設標準作業流程說明」（下稱籌設作
      業），將私立學校設立分為「籌設」、「立案」、「招生
      」3 階段，籌設學校之申請人若無法依私立學校法第35條
      第1 款規定之時程（3 年內）完成私立學校之籌設及立案
      ，被告得依同法第35條第3 款規定撤銷或廢止原籌設許可
      ，並公告之。
    (2)訴外人丙○○依據籌設作業申請籌設學校，遵期檢送籌設
      學校計畫與文件，並依國有財產法第51條規定循序辦理申
      購系爭校址用地，經該用地管理機關（即財政部國有財產
      局）同意其向被告提出籌設申請。復因系爭校址用地屬「
      非都市用地」，訴外人丙○○亦依內政部頒布「非都市土
      地變更編定執行要點」第4 點規定辦理「興辦事業計畫應
      查詢項目及應加會之有關機關（單位）」，業已完成查詢
      25項禁限建規定。被告方於96年12月22日召開「本縣非都
      市土地使用編定審議小組」會議議決：「本案原則通過，
      於加註各局室審查意見之附款條件後，再辦理變更編定異
      動。」並於97年1 月18日依規定同意訴外人丙○○之籌設
      申請，符合依法行政原則，且原告起訴狀中，亦未說明系
      爭行政處分是否該當行程法第111 條所規定之重大且明顯
      瑕疵，尚難謂系爭處分有何重大明顯瑕疵之無效情形。
  (二)原告提起本件行政訴訟前，未曾向被告請求確認系爭行政處
    分無效，或請求確認未果，與前揭行政訴訟法第6 條第2 項
    規定所示之確認行政處分無效訴訟之訴訟要件有間，顯非適
    法：查原告以其曾去函被告所屬教育局請求確認系爭行政處
    分所示之系爭校址用地「不」包含臺北縣土城市○○段688-
    6 地號土地，惟被告所屬教育局逾30日不為確答，故而提起
    本件行政訴訟。然系爭行政處分製作機關為被告，已如前述
    ，被告所屬教育局就系爭行政處分是否罹有重大明顯瑕疵而
    無效乙節，無確認之權限，是原告以被告所屬教育局逾30日
    不為確答提起本件行政訴訟，與前揭確認行政處分無效訴訟
    之訴訟要件有間，且該訴訟要件之不備顯非可得補正，應予
    裁定駁回原告之訴，方符法制。
  (三)綜上，本件不備確認訴訟要件，原告亦未曾請求被告確認系
    爭行政處分無效未果，且系爭行政處分「無」原告指陳損害
    其權利或利益等語，資為抗辯。聲明求為判決駁回原告之訴
    。
四、本院判斷：
  (一)按「確認行政處分無效之訴訟，須已向原處分機關請求確認
    其無效未被允許，或經請求後於30日內不為確答者，始得提
    起之。」為行政訴訟法第6 條第2 項所明定。其目的在於先
    由原處分機關自行審查及自行確認其行政處分是否無效。是
    以此種行政程序之踐行，並無嚴格遵守請求確認、未被允許
    或不為確答等流程之必要，而以行政處分經原處分機關為實
    質審查確認並非無效為已足。例如經訴願程序為實體審理後
    ，提起確認訴訟，或提起撤銷訴訟後變更為確認訴訟，即不
    能認為欠缺行政程序。又起訴而欠缺行政程序，並非原告一
    己所能補正，法院無庸定期命補正，得認起訴不備法定要件
    ，為不合法而逕行裁定駁回之。然在裁定駁回前，如行政處
    分已經原處分機關為實質審查確認並非無效，應認為行政程
    序之欠缺因而補正（最高行政法院94年度判字第199 號判決
    參照）。經查，本件原告起訴請求確認被告97年18月18日北
    府教環字第0970010445號函部分（同意於○○段688-6 地號
    籌設○○國小）之行政處分無效，於起訴前雖曾於99年1 月
    29日及同年3 月4 日函請被告所屬教育局確認○○國小籌設
    範圍不包括○○段688-6 地號土地，然並未踐行請求被告確
    認該行政處分為無效之行政程序，因被告於本件訴訟中已將
    答辯狀送達原告，並於本院行準備程序中，主張所為上開處
    分為合法有效，足徵被告已就原處分為實質審查確認並非無
    效，是依前述說明，應認原告提起本件確認之訴之行政程序
    欠缺因而補正。
  (二)原告有無即受確認判決之法律上利益？
  1.按行政訴訟法第6 條第1 項規定，提起確認行政處分無效之
    訴訟，非原告有即受確認判決之法律上利益者，不得提起之
    。故提起確認行政處分無效之訴，必須具備有即受確認判決
    之法律上利益。所謂即受確認判決之法律上利益，須因行政
    處分是否生效不明確，致原告在公法上之地位有受侵害之危
    險，而此項危險得以對於被告之確認判決除去之者，始為存
    在。且行政確認訴訟保護之利益限於公法上利益，私法上利
    益則非行政訴訟法確認訴訟標的。若原告提起確認行政處分
    無效之訴，不具即受確認判決之法律上利益，即為欠缺權利
    保護必要要件，應以判決駁回之。
  2.原告主張其向國有財產局承租○○段688-6 地號土地，依法
    就承租土地有承購權利，但因被告核准○○國小籌設範圍包
    括688-6 地號土地，並將之通知國有財產局及通知台北縣政
    府地政局辦理地目變更為學校用地，致財政部國有財產局台
    灣北區辦事處以99年3 月19日台財產北處字第09940007681
    號函，同意由○○國小籌備處逕洽被告申請辦理，並註銷原
    告申購案，可見原告依法承購之權利已經遭受侵害，原告自
    有即受確認判決之法律上利益等語。按行政機關代表國庫出
    售或出租公有財產，並非行使公權力對外發生法律上效果之
    單方行政行為，即非行政處分，而屬私法上契約行為，當事
    人若對之有所爭執，自應循民事訴訟程序解決，此有司法院
    釋字第448 號解釋可稽。準此，財政部國有財產局綜理國有
    財產事業（參考國有財產法第9 條），就個別國有財產所為
    之出租、出售行為，係代表國庫為國有財產之管理或處分，
    無關公共事務之目的，並非行使公權力對外發生法律上效果
    之單方行政行為，即非行政處分。行政機關代表國庫處分官
    產，係私法上契約行為，人民對此有所爭執，無論主張租用
    ，抑或主張應由其優先承購，均應提起民事訴訟以求解決，
    不得藉行政爭訟程序請求救濟，亦有改制前行政法院58年判
    字第270 號判例可稽。本件原告於98年4 月3 日向國有財產
    局申購○○段688-6 地號國有土地，另有○○國小亦於96年
    7 月2 日申請專案讓售該土地，滋生競購情事。嗣國有財產
    局以○○段688-6 地號土地經被告表示確有提供作為籌設○
    ○國小校地之需求，爰依「國有非不動產讓售作業程序」第
    24點第5 款（其他經出售機關審查不宜讓售者）之規定，註
    銷原告就該土地之申購案。國有財產局註銷原告對系爭國有
    土地之申購案，係拒絕與原告成立買賣系爭土地之意思表示
    ，揆諸前述，核屬私法上之行為，則原告所主張之申購國有
    土地之權益受損即便屬實，亦屬私權紛爭而非公法事件。按
    諸行政確認訴訟保護之利益限於公法上利益，私法上利益則
    非行政訴訟法確認訴訟標的，申購土地既非公法上權益，原
    告提起本件行政確認訴訟，欠缺權利保護要件。
  (三)原處分核准○○段688-6 地號為○○國小籌設範圍部分，是
    否無效？
    按「行政處分有下列各款情形之一者，無效︰一、不能由書
    面處分中得知處分機關者。二、應以證書方式作成而未給予
    證書者。三、內容對任何人均屬不能實現者。四、所要求或
    許可之行為構成犯罪者。五、內容違背公共秩序、善良風俗
    者。六、未經授權而違背法規有關專屬管轄之規定或缺乏事
    務權限者。七、其他具有重大明顯之瑕疵者。」行政程序法
    第111 條定有明文。而所謂無效之行政處分，係指行政行為
    具有行政處分之形式，但其內容有任何人一望即知之瑕疵，
    已達重大明顯程度，而自始、當然、確定不生效力。再以行
    政處分是否具有重大明顯之瑕疵罹於無效，並非依當事人之
    主觀見解，亦非依受法律專業訓練者之認識能力判斷，而係
    依一般具有合理判斷能力者之認識能力決定之，即以一般人
    一望即知其瑕疵。查原處分記載合於行政程序法第96條規定
    ，並無行政程序法第111 條第1 款至第6 款例示之情形，且
    該處分內容亦無何一望而知之重大明顯瑕疵，核與行政程序
    法第111 條第7 款規定亦不相符；縱使原告主張○○段688-
    6 地號土地不應包括在○○國小籌設範圍屬實，亦屬被告就
    系爭處分核准範圍之事實有無錯誤違法，而得予撤銷○○段
    688-6 地號土地為學校籌設範圍之問題，該部分並非當然無
    效。是原告僅以國有財產局拒絕其申購○○段688-6 地號土
    地，即認被告核准○○段688-6 地號土地為○○國小籌設範
    圍部分之行政處分無效，為無理由。
五、綜上所述，原告之主張均非可採。原告提起本件訴訟，請求
    確認被告原處分核准○○國小籌設校址包括○○段688-6 地
    號土地部分之行政處分無效，為無理由，應予駁回。本件事
    證已明，兩造其餘攻擊防禦方法經核於判決結果不生影響，
    無庸一一論列，併予敘明。
據上論結，本件原告之訴為無理由，爰依行政訴訟法第98條第1
項前段，判決如主文。
中    華    民    國    99    年     9   月     23    日
                     臺北高等行政法院第四庭
                               審判長法  官   黃  本  仁
                                     法  官   李  玉  卿
                                     法  官   林  妙  黛
上為正本係照原本作成。
如不服本判決，應於送達後20日內，向本院提出上訴狀並表明上
訴理由，如於本判決宣示後送達前提起上訴者，應於判決送達後
20日內補提上訴理由書（須按他造人數附繕本）。
中    華    民    國    99    年     9   月     23    日
                                     書記官   蔡  逸  萱

司法院資訊處製作；財團法人民間司法改革基金會備份。
